臺灣花蓮地方法院民事判決
                                      110年度訴字第184號
原      告  陳華美  
法定代理人  陳慧娟  
            陳慧蓮  
訴訟代理人  黃子寧律師(法扶指派)
被      告  花蓮縣嘉佳儲蓄互助社

法定代理人  劉文光  
訴訟代理人  王志翔  
上列當事人間請求確認債權不存在事件，本院於中華民國111年8
月2日言詞辯論終結，判決如下：
    主      文
原告之訴駁回。
訴訟費用由原告負擔。
    事實及理由
壹、程序事項：
一、按訴狀送達後，原告不得將原訴變更或追加他訴。但請求之
    基礎事實同一、擴張或減縮應受判決事項之聲明者，不在此
    限，民事訴訟法第255條第1項第2、3款分別定有明文。查本
    件原告起訴聲明係請求：「確認被告就臺灣花蓮地方法院11
    0年度司促字第1477號支付命令（下稱系爭支付命令）所載
    原告應給付被告新臺幣（下同）628,331元自民國109年6月1
    1日起至清償日止，按年息百分之7.2計算之利息，暨自109
    年6月11日起至清償日止，按上開利率百分之15計算之違約
    金債權，對於原告不存在。」(卷第11頁)，後再於110年10
    月4日擴張並變更訴之聲明為：「㈠確認被告就系爭支付命令
    所載原告應給付被告新臺幣628,331元自民國109年6月11日
    起至清償日止，按年息百分之7.2計算之利息，暨自109年6
    月11日起至清償日止，按上開利率百分之15計算之違約金債
    權，對於原告不存在。㈡被告應將原告所有坐落花蓮縣○○鄉○
    ○○段000地號土地(權利範圍1分之1)、484地號土地(權利範
    圍1分之1，下稱系爭不動產)於民國107年3月8日以花蓮地政
    事務所花資登字第040120號登記、權利人為被告、債務人為
    原告及陳志強、債權額比例全部、擔保債權總金額最高限額
    新臺幣84萬元、設定權利範圍全部之抵押權登記（下稱系爭
    抵押權）予以塗銷。」，經核前開追加及擴張之訴，其原因
    事實均係源於原告連帶保證法律關係之同一基礎事實，及擴
    張請求之內容，核與前揭規定並無不合，應予准許。
二、按確認法律關係之訴，非原告有即受確認判決之法律上利益
    者，不得提起之，民事訴訟法第247條第1項前段定有明文。
    所謂即受確認判決之法律上利益，係指因法律關係之存否不
    明確，致原告在私法上之地位有受侵害之危險，而此項危險
    得以對於被告之確認判決除去之者而言，故確認法律關係成
    立或不成立之訴，苟具備前開要件，即得謂有即受確認判決
    之法律上利益，縱其所求確認者為他人間之法律關係，亦非
    不得提起（最高法院42年台上字第1031號判例參照）。本件
    原告主張被告所持系爭支付命令所載之連帶保證債權及抵押
    權均因原告因有失智情形，無法為連帶保證及抵押權有效意
    思表示，該債權及抵押權並不存在，為被告所爭執，且被告
    向本院聲請拍賣系爭抵押物，並取得本院110年度司拍字第5
    7號裁定在案（卷第299至301頁），是原告主觀上認其在私
    法上之地位有不安之狀態存在，且此種不安之狀態，得以對
    於被告之確認判決除去，依上開說明，應認本件訴訟有確認
    利益，堪以認定。
貳、實體事項：
一、原告主張：
　　被告花蓮縣嘉佳儲蓄互助社(下稱互助社)前向臺灣花蓮地方
    法院對原告陳華美聲請系爭支付命令請求原告給付新臺幣(
    下同) 628,331元及相關利息與違約金，理由為訴外人即原
    告之女林彥妮於民國107年4月13日向被告互助社借款700,00
    0元（下稱系爭借款），由原告及其子訴外人陳智強擔任連
    帶保證人，而林彥妮直至109年6月11日尚有本金628,331元
    未清償，惟原告長年罹患失智症，並因此領有重度身心障礙
    證明，故原告並無法理解擔任連帶保證人之意思，且無法為
    意思表示承諾，縱其確有簽立保證契約亦因無意思表示能力
    而無效，是以，原告與被告互助社間所成立之保證約定並不
    成立，被告對原告聲請支付命令因其間無債權關係而無理由
    等語。並聲明：㈠確認被告就臺灣花蓮地方法院110年度司促
    字第1477號支付命令所載原告應給付被告新臺幣628,331元
    自民國109年6月11日起至清償日止，按年息百分之7.2計算
    之利息，暨自109年6月11日起至清償日止，按上開利率百分
    之15計算之違約金債權，對於原告不存在。㈡被告應將原告
    所有坐落花蓮縣○○鄉○○○段000地號土地(權利範圍1分之1)、
    484地號土地(權利範圍1分之1)於民國107年3月8日以花蓮地
    政事務所花資登字第040120號登記、權利人為被告、債務人
    為原告及陳志強、債權額比例全部、擔保債權總金額最高限
    額新臺幣84萬元、設定權利範圍全部之抵押權登記予以塗銷
    。
二、被告則以：原告主張其雖為林彥妮之借貸契約連帶保證人，
    現因訴外人林彥妮未依約清償，經被告聲請系爭支付命令確
    定在案，惟原告主張其罹患失智症，無法為意思表示或受意
    思表示，不可能擔任系爭借款之連帶保證人，並現向法院聲
    請監護宣告中云云，惟查，系爭借款之借款申請日為107年1
    月17日，訴外人林彥妮並於107年1月19日增提原告及陳智強
    為連帶保證人，並由被告所聘之專職人員林智娟進行對保，
    對保當時原告攜帶身分證件親自前往被告辦公處所進行對保
    程序，對保當時原告意識清楚並可言語表達，行動能力皆為
    正常，對保過程中均並無原告所稱失智或完全無法表達意思
    之情，況原告所提的精神鑑定報告書中，其結論為原告自10
    5年起認知功能逐漸退化，導致其為意思表示或受意思表示
    之效果能力，顯有不足，不能直接證明於對保當下，原告為
    意思表示或受意思表示之效果能力完全喪失，為不能為完全
    法律行為之情形，再言之，訴外人林彥妮及另一連帶保證人
    陳志強二人均為原告之子女，依借據所填寫之地址及原告房
    籍謄本所示，三人應為共同居住狀態，二子女應對原告之身
    心狀態更有相當程度之瞭解，如該二人於申請借款當時，明
    知原告已完全喪失行為能力，為何當時不及時為原告聲請監
    護宣告就其之財產及法律行為進行積極保護，反而隻字未提
    原告精神狀態，更增提原告前來作為系爭借款之連帶保證人
    ，並以原告名下之系爭不動產設定抵押權予被告申請本件系
    爭借款，以加強還款信賴，俟又於系爭借款未依約清償並經
    被告催收時，才為原告聲請監護宣告並主張系爭債權不存在
    等語資為置辯。
三、兩造不爭執事項（卷第219至220頁，併酌予文字修正）：
  ㈠原告之女林彥妮向被告申請系爭借款，其上記載由原告與其
    子陳智強擔任連帶保證人，擔保品為陳華美所有之花蓮縣○○
    鄉○○○段000地號及484地號土地（下稱系爭不動產）。
  ㈡被告於107年3月8日以107年花蓮地政事務所花資登字第04012
    0號案件，於原告所有之系爭不動產設立最高限額抵押權，
    擔保債權總金額為84萬元，擔保債權為上開債權，債務人為
    原告及陳智強，債務額比例全部。
  ㈢被告聲請系爭支付命令，並取得確定證明書。
四、本院之判斷：原告經鑑定後，認有重度失智症，其為意思表
    示或受意思表示，及辨識其意思表示效果之能力顯有不足，
    經本院110年度監宣字第91號民事裁定監護宣告等情（卷第1
    77至187頁），為兩造所不爭執，且經本院依職權調取前開
    卷宗核閱屬實，是原告現無法為有效之意思能力等事實，堪
    以認定。惟原告主張其為前開連帶保證行為及設定系爭抵押
    權時，因失智症致其意思表示無效，雖提出系爭支付命令、
    重度障礙證明、病歷紀錄等影本在卷可查（卷第21至30頁）
    ，然此為被告所否認，且提出擔保借款申請書、系爭借款借
    據等為證（卷第129至141頁）並以前詞置辯，且本院並依職
    權調取原告相關病歷影本、系爭抵押權申請案卷宗等附卷可
    參（卷第47至90、145至166頁），是本件爭點厥為：㈠原告
    為前開法律行為時，是否不具行為能力？㈡系爭借款所載違
    約金是否過高？敘述如下：
　㈠原告為前開法律行為時，是否不具行為能力？
　1.按無行為能力人之意思表示，無效。雖非無行為能力人，而
    其意思表示，係在無意識或精神錯亂中所為者，亦同，民法
    第75條定有明文。又所謂無意識，係指全然欠缺意思能力而
    不能為有效的意思表示而言。又表意人行為時並非全然欠缺
    意思能力，縱不具正常之意思能力，亦難謂其意思表示係在
    無意識中所為，此項規定，旨在兼顧表意人權益及交易安全
    ，未受監護宣告之成年人，即非無行為能力人，其所為之意
    思表示，原則上應屬有效，僅於意思表示係在無意識或精神
    錯亂中所為，方得謂為無效。故未受監護宣告之成年人，於
    行為時縱不具正常之意思能力，惟如未達上述無意識或精神
    錯亂之程度，要難謂其意思表示無效（最高法院99年度台上
    字第1994號、103年度台上字第815號民事判決意旨參照）。
    次按當事人主張有利於己之事實者，就其事實有舉證之責任
    ，民事訴訟法第277條亦定有明文。又事實有常態與變態之
    分，其主張常態事實者無庸負舉證責任，反之，主張變態事
    實者，則須就其所主張之事實負舉證責任（最高法院86年度
    台上字第891號民事判決意旨參照 ）。按原告對於自己主張
    之事實已盡證明之責後，被告對其主張，如抗辯其不實並提
    出反對之主張者，則被告對其反對之主張，亦應負證明之責
    ，此為舉證責任分擔之原則。又各當事人就其所主張有利於
    己之事實，均應負舉證之責，故一方已有適當之證明者，相
    對人欲否認其主張，即不得不更舉反證（最高法院99年度台
    上字第483號民事判決意旨參照）。民事訴訟如係由原告主
    張權利者，應先由原告負舉證之責，本件原告主張其為前開
    連帶保證及設定抵押權行為時，為無意識能力均不具行為能
    力，此為變態事實，應由原告負舉證責任。
  2.原告就其罹患失智症多年等前開主張，雖提出前開資料為證
    ，然為被告所否認，經被告舉證人即系爭借款對保人員林智
    娟、證人即原告之女林彥妮及證人即被告員工李婉婷為證：
  ⑴證人林智娟之證述內容：「（被告訴代：當時簽訂借據時，
    對保是否與借款人林彥妮、保證人陳華美、保證人陳智強，
    親自對保？）是。（被告訴代：他們是否都是親自到互助社
    你的辦公室內簽立借據，包括申請書？）是。（被告訴代：
    理事會通過同意借貸的時候，是由你來要求相關人陳華美這
    邊提供不動產的相關文件，如權狀、印鑑章證明、印鑑、身
    分證等，都是由他們親自提供？）是。（原告訴代：請解釋
    剛才提到的對保過程。）本社的申請書跟借據上面都需要有
    主貸款人跟保證人的親筆簽名，我們的規定是必須要臨櫃親
    簽，我確實看到三位都有來社。（原告訴代：你記得當初是
    林彥妮、陳智強、陳華美三人一起到你們互助社的？）  對
    。（原告訴代：你有無跟他們解釋契約內容？）有。（原告
    訴代：當下你有無跟陳華美對話到？）有，但對話內容印象
    有點模糊，大概是請他在哪裡簽名，指位置請他簽名是我在
    他旁邊指給他說這邊要簽名，這筆是貸70萬，都有跟他說。
    （原告訴代：你指示原告，原告就在哪個位置簽名？）對，
    就是請他親簽的部分。（原告訴代：原告是否有說好，或是
    他了解契約的意思？） 我想他可以自己親筆簽名，應該是
    了解我的意思。（原告訴代：就借據及擔保借款申請書都是
    你看到原告親自簽名？）是。（原告訴代：設定抵押權是誰
    去辦理的？）這部分我們是委請代書。（原告訴代：是原告
    提供相關的資料給你們？）對。（原告訴代：原告沒有去地
    政那邊？）我們是委請代書。（法官：你的工作？）在嘉佳
    儲蓄互助社擔任專職，從105年4月1月開始，負責工作為臨
    櫃業務負責收受存款、貸款。（法官：本件的借款是否為你
    處理的？）是，申請書的建立、資料整合、送理事會資料建
    立都是我。（法官：（提示本院卷129 、133 頁）你的名字
    是否有在借款申請書上？）（手指左上小章）這是我的小章
    。（法官：陳華美的資料是何人填寫的？）「陳華美」是原
    告自己親簽的，地址是林彥妮寫的，章是原告自己蓋的。（
    法官：（提示本院卷133頁）這一頁是否有原告自己簽的部
    分？）沒有，這一頁是我。（法官：借據部分，有寫「陳華
    美」，也有寫地址及蓋章，這是誰簽的？）「陳華美」是原
    告親簽，章是原告蓋的，住址的部分我記得是林彥妮幫他寫
    的。這個借據是對保。（法官：對保是由你處理？）不一定
    ，有時候是我們的幹部，但這一件是我，因為旁邊我有蓋章
    。（法官：何種情況下會不讓他們借款？或是不管如何，去
    只要有人簽名就讓他們借款？）是理事會通過後才會借據成
    立，申請書先跑完我們內部程序，都通過之後，要放款出去
    之後才有這個借據的部分。（法官：只是要多一個連帶保證
    人？）對，這一件是因為有保證人跟擔保品的部分才可以借
    那麼高。（法官：若原告沒有親自到場，是否會借款？）不
    會，因為主貸款人的股金偏低，再加上原告是擔保品的所有
    權人，他必須一定要到場。（法官：若原告有到場，但他身
    體狀況不太好，是否會借款？） 我們會請原告提供戶籍謄
    本，因為我們有案例就是有無被監護，或行為是否正常。本
    件沒有，就是看不到。（法官：對保後，你是否有跟原告對
    話？）有。（法官：對保程序大概都會聊什麼？）會跟他說
    借的金額，這一筆我還蠻印象清楚，我本身也是在地人，跟
    原告有一點點認識，我說：「你的兒子要結婚喔？」，因為
    這筆的用途是要陳智強結婚，林彥妮是原告的另一個女兒，
    都是同住家人，我問他是你的兒子要結婚嗎？他就笑笑的，
    也沒有多說什麼，就是笑笑點頭，問他什麼，他都會答應。
    （法官：原告是有反應，還是答應？）有，他是自己走進來
    ，也不需要人攙扶，就坐在我們互助社前面的桌椅那邊。（
    法官：當下是否有感覺原告有異狀？） 我完全感覺不出來
    ，我有跟原告對話。簽名是原告自己簽的，簽名時也不需要
    人扶著，地址是他女兒幫他簽的，但是簽名的部分都是原告
    自己簽的。（法官：你當時有跟原告說借款多少金額，問他
    是否要提供土地作為擔保嗎？）後面這一句我忘記有沒有跟
    原告講，但是資料都是他們提供的，我有跟原告說這是借錢
    。（法官：原告是否有辦法了解你的意思？） 我想應該是
    可以吧，因為我還有跟原告說借70萬喔，你要確定借70萬，
    他有點頭。（法官：你是住在附近？）我娘家在佳民，是他
    們同村的。（法官：是否認識原告？） 在教會見過。（法
    官：那時是否曾聽說原告身體狀況不太好？）我不清楚，沒
    有聽說。（法官：筆跡是林彥妮或陳智強簽名的？） 不是
    ，我是親自看的，林彥妮及陳智強跟我同村，我知道他們的
    ，當時還有另一個同事李婉婷在場等語。」（卷第246至252
    頁），由前開證述可知，原告係親自到場，且經對保人員解
    釋後始在為系爭借款之連帶保人人員，後再由被告進行設定
    系爭抵押權行為，過程中原告姓名部分由原告親簽，對保人
    員亦有與原告對話，並無異狀，且過程中，原告亦無庸他人
    攙扶，且有告知原告系爭借款用途，原告亦點頭表示知悉，
    且證人林智娟表示與原告係同村，未聽說原告身體狀況不佳
    等事實。
  ⑵證人林彥妮證述內容：「（原告訴代：你在107年間有無跟嘉
    佳儲蓄互助社申請借款70萬元？）有。（原告訴代：這筆借
    款後續是誰拿去用的？）證人陳智強。（原告訴代：借款的
    時候有幾個人一起去？）原告、證人陳智強、我，3個人一
    起去互助社申請借款。（原告訴代：當初借據、擔保申請書
    上面簽名是原告自己簽的嗎？你有看到嗎？）不是，我看到
    我弟弟陳智強幫原告簽名。（原告訴代：原告都沒有拿筆寫
    字？）沒有，原告當時有點恍惚失智，然後陳智強帶原告下
    去，我是好心給陳智強幫忙，誰知道變成這樣，沒辦法付帳
    了。（原告訴代：據你所知原告也不能理解說連帶保證人、
    借款、設定抵押權這些事？）是，他都搞不清楚了。（原告
    訴代：你當時有跟原告住在一起嗎？）有。（原告訴代：原
    告當時得神智跟理解力你清楚嗎？）原告那時候有點不清楚
    ，要幹嘛都不知道。（原告訴代：你們要辦借款的時候，互
    助社的承辦人員有跟原告講話嗎？）他講的時候原告已經聽
    都不清楚什麼意思他都不知道，媽媽也沒有回話，就是陳智
    強在那邊寫，我填我的，陳智強幫原告填。（被告訴代：你
    在107年1月17日有帶著原告跟弟弟陳智強去互助社申請貸款
    嗎？）那是我弟弟拜託我。（被告訴代：因為你是借款人，
    當時你是要申請抵押貸款，你知道你要申請抵押貸款嗎？）
    我弟弟跟我講要拿原告的土地。（被告訴代：你是去申請抵
    押貸款嗎？） 對。（被告訴代：申請抵押貸款要提供抵押
    品你清楚嗎就是你要申請這麼多錢，互助社員工有沒有跟你
    說要提供抵押品？）有。（被告訴代：你帶原告去是因為原
    告有土地是嗎？）是，家裡的，我弟弟拿權狀我也不知道。
    （被告訴代：原告知道他要來互助社是因為什麼事情嗎？誰
    帶原告到互助社？）不知道。我弟弟，因為權狀是原告的名
    字。（被告訴代：可是是你要借錢？）我弟弟以我的名義去
    貸，簽名是我弟弟，媽媽的名字也是弟弟簽的。（被告訴代
    ：所以當時原告的狀況你們也很清楚，原告為何會跟你們去
    互助社借錢？）我弟弟帶他去的，我也有一起去，我們3個
    人。（被告訴代：所以你知道到互助社裡面來借錢，要提供
    什麼資料，小姐都有跟你講清楚嗎？）有。（被告訴代：所
    以要求你提供抵押品就是房子跟土地的這個部分應該是有跟
    你們講清楚，所以你才帶你原告來。你是借款人，借據你也
    簽了，因為你申請是抵押貸款，有關借據裡面的條文，你都
    有簽名，代表你知道條文裡面是要提供抵押品這件事你都很
    清楚對不對，你也知道原告有提供相關的抵押品給互助社，
    所以你是知道來互助社來申請抵押貸款？）是。（被告訴代
    ：這筆錢最後是匯到你的帳戶去？）是，70萬元都是陳智強
    在用。（被告訴代：所以你從107年1月17日來申請，一直到
    你107年3月13日領到錢，這過程當中，因為你申請抵押貸款
    ，所以他的程序很繁瑣需要經過放款委員，理事會確認你提
    供的資料都沒有問題之後，原告也簽名確認了，我們的專職
    林智娟也有跟你們親自對保，對保時有無跟你說這筆借款是
    什麼並叫你看清楚借據內容嗎？你在簽名的時候你知道你在
    寫什麼嗎？）我沒有注意看，就只有幫我弟弟。（被告訴代
    ：因為你是借款人，原告這邊提供抵押品的這些資料，是你
    跟你弟弟一起要求原告提供嗎？）是我弟弟要求我，他就帶
    我媽媽下去。（被告訴代：有跟媽媽先討論過嗎？） 應該
    沒有，我媽媽下去沒有簽他也不知道，都是我弟弟在簽的。
    （被告訴代：我們專職有跟你對保，有跟原告對保，也有跟
    證人陳智強對保嗎？） 是。（被告訴代：有跟你確認這筆
    借款？是你們要借抵押貸款？）是。（法官：為何原告身體
    不好，為何還要帶他去當保證人？）我弟弟要求我，我也有
    一起去，我好心要幫弟弟，我不知道他會動家裡的財產。（
    法官：原告當時狀況怎麼樣，是否聽的懂別人講的話？）他
    連簽名什麼的都不知道。（法官：證人說這個是原告自己簽
    的，你說這是你弟弟簽的？（提示本院卷133頁）弟弟簽的
    。（法官：你看你們3個人的字跡，不管是運筆方式有一樣
    嗎？）那個是我自己簽的，原告的地方是我弟弟簽的，我弟
    弟的地方是弟弟簽的。（法官：當下在旁邊互助社的人是誰
    ？）林智娟。（法官：他上次說這是原告自己簽的？）不是
    ，是我弟弟簽的。（法官：林智娟有看到是你弟弟簽的嗎？
    ） 他也在櫃台前面，他有看到。（法官：他有叫你媽媽自
    己簽嗎？） 好像沒有等語」（卷第276至281頁），由證述
    內容可知，原告當時係由其子女一同到場，且對保人員有踐
    行對保程序，但就借款過程中，對保人員所告知權利義務時
    ，僅表示沒有認真看，就只有幫弟弟，原告的部分係弟弟簽
    的等事實。
　⑶證人李婉婷證述內容：「（被告訴代：你是何時進嘉佳儲蓄
    互助社工作？）106年5月22日。（被告訴代：在107年1月17
    日有一筆借款，由林智娟承辦的借款人林彥妮到互助社借錢
    ，他帶了他媽媽保證人原告陳華美，跟他弟弟證人陳智強來
    互助社辦理貸款嗎？）是。（被告訴代：你有看到他們3人
    嗎？） 有，我有看到他們3人。（被告訴代：他們來辦貸款
    時，你有看到他們再寫資料嗎？） 有，都有在寫資料。（
    原告訴代：你剛剛說你到職日是106年5月，那你任職到何時
    ？）我做到今年1月28日。（原告訴代：你平常工作是什麼
    ？） 收款，還款，也有辦理貸款，但比較大筆的就不會是
    我辦。（原告訴代：你的在職期間106年到111年，大概承辦
    數量？）很多，有上百件。（原告訴代：你怎麼會特別記得
    林彥妮來借貸？）因為他貸的金額比較大，我們同事都會互
    相去注意，當時我 在辦業務我有看到他們3個人一起進來。
    （原告訴代：你有看到原告簽名嗎？） 他們都有在寫資料
    。（原告訴代：你有看到你同事林智娟跟原告對話嗎？內容
    記得嗎？）有，內容太久了我忘記了。（法官：在107 年3
    月13日，原告來的時候你有看到他簽這個名字嗎？）我沒有
    去他們旁邊看他們簽名，但我看到他們在寫。（法官：當時
    原告的身心狀況怎麼樣你知道嗎？）算正常的，他是自己走
    進來的，有沒有家人扶我沒有印象，我覺得他還是有可以對
    話。（法官：你有跟他對話嗎？）證人李婉婷沒有因為我在
    辦業務等語」（卷第282至284頁），由前開證述可知，原告
    係親自到場辦理，且有看到原告填寫資料，因系爭債款金額
    較大，所以特別有印象，原告當時是自己走進來等事實。
  ⑷綜上，原告係由其子女陪同至被告處進行系爭借款程序，並
    由證人林智娟進行對保，完成後設定系爭抵押權，被告並將
    系爭款項匯入證人林彥妮帳戶中，此過程中，原告與被告對
    保人員及員工有對話，原告亦能有所反應，且當時原告尚未
    經監護宣告，再者，原告與證人間均為附近鄰居，並未聽聞
    原告失智之情形，顯見原告於系爭借款時是否處於無意識能
    力並為意思表示狀態，並非無疑。另證人陳彥妮固證稱原告
    那時候有點不清楚，要幹嘛都不知道、原告已經聽都不清楚
    什麼意思他都不知道，媽媽也沒有回話，就是陳智強在那邊
    寫，我填我的，陳智強幫原告填云云。不僅其證述內容與其
    他證人內容相左，且當時其與原告同住，若已知原告已無辨
    識法律行為效果之能力，何以由原告為連帶保證人，豈與常
    情不符。另前開擔保借款申請書及系爭借款契約上原告與連
    帶保證人陳智強之簽名觀之（卷第129、133頁），就2人「
    陳華美」、「陳智強」之姓名運筆、順序等模式均有所不同
    ，難認原告之姓名係由陳智強所代筆，審酌原告與證人林彥
    妮間母女關係，證人陳智強屢傳喚未到庭，難認無偏頗之情
    形，故其證詞尚難足採。
  3.至於，原告固提出前揭資料表示原告目前處於失智狀況，然原告係於108年11月29日始經鑑定為中度、110年1月28日覆經鑑定為重度身心障礙（老人失智症）（卷第64、80頁），並於110年11月29日經本院裁定為受監護宣告之人（卷第177至187頁），均屬事後所為之判斷與資料，離本件法律行為（107年3月）已隔一段期日，是於原告於系爭借款連帶保證人及設定抵押權時，是否處理無法理解法律行為意思尚未可知；本院再經函詢臺灣基督教門諾會醫療財團法人門諾醫院，經函覆：「（問題：一、原告何時罹患失智症？二、能否判斷107年期間是否有認知功能退化、現實判斷力衰退等而造成無法理解擔任保證人及設定抵押權之法律行為意義？）一、病人於108年10月4日由孫子帶至本院神經內科吳令治醫師診視，孫子描述病人自105年已有明顯認知功能退化症狀，108年10月4日簡易智能量表為6分(滿分36分)，電腦斷層顯示大腦顯示大腦萎縮，已達重度失智。二、依失智症病判斷，病人於107年已有認知功能障礙，現實判斷力衰退，而造成無法理解擔任保證人及設定抵押權之法律行為意義。」（卷第223頁）由上內容可知，原告係於108年4月間始由親人帶至醫院診治，且醫院函覆僅係依親人描述之內容進行推斷，亦屬親人事後所為描述而判斷，尚難以此即認定原告於系爭借款時即107年3月間已處於全然欠缺意思能力之無意識狀態，若僅以此即為被告不利之判斷，稍嫌速斷。是尚難認原告已盡其舉證責任，無從為有利於原告之認定。基此，原告所為系爭借款及設定抵押權之行為時，尚難認處於無意思能力之狀態。
  ㈡系爭借款所載違約金是否過高？
　1.約定之違約金額過高者，法院得減至相當之數額。民法第25
    2條定有明文。故約定之違約金苟有過高情事，法院即得依
    此規定核減至相當之數額，法院得以職權為之，亦得由債務
    人訴請法院核減，至於是否相當，即須依一般客觀事實，社
    會經濟狀況及當事人所受損害情形，以為斟酌之標準，不因
    懲罰性違約金或賠償預定性違約金而異。
　2.經查，依被告於系爭執行程序所提出之執行名義記載，其利
    息、違約金之約定為：「原告應給付被告新臺幣628,331元
    自民國109年6月11日起至清償日止，按年息百分之7.2計算
    之利息，暨自109年6月11日起至清償日止，按上開利率百分
    之15計算之違約金債權」（見系爭支付命令卷宗），可知其
    利息、違約金之約定利率合併為年息8.28%（計算式：7.2＋7
    .2✕0.15＝8.28）。按約定利率，超過週年利率16%者，超過
    部分之約定無效，110年1月20日修正公布之民法第205條定
    有明文。上開規定自公布後6個月即110年7月20日起施行，
    且於民法債編修正施行前約定，而於修正施行後發生之利息
    債務，亦適用之，民法債編施行法第36條第5項、第10條之1
    定有明文。而修法前法定最高利率20%，修法後降至16%，而
    本件被告所收取之利息、違約金合併為8.38%，不論修法前
    後，均未逾當時法定利率之規定，審酌倘原告如期清償，被
    告得將該借款另行貸與他人，其最高可收取當時之法定利率
    ，則本諸契約自由及私法自治原則，難謂兩造間約定前開違
    約金有過高之情，原告所為之主張，洵屬無據。
五、綜上所述，本件原告請求確認如聲明所示之內容，均為無理
    由，應予駁回。
六、本件事證已臻明確，兩造其餘攻擊防禦方法及所提之證據，
    核與判決結果無影響，爰不予一一論列，附此敘明。
七、訴訟費用負擔之依據：依民事訴訟法第78條。
中　　華　　民　　國   111    年    8     月    25    日
                  民事第二庭  法  官  林敬展
以上正本係照原本作成。　　　　　　　　　
如不服本判決，應於送達後20日內，向本院提出上訴狀並表明上
訴理由，如於本判決宣示後送達前提起上訴者，應於判決送達後
20日內補提上訴理由書（須附繕本）。如委任律師提起上訴者，
應一併繳納上訴審裁判費。
中　　華　　民　　國　　111 　年　　8 　　月　　25　　日
                              書記官  張芝瑜